臺灣高等法院民事判決　　　　　　　　　　　　　　　　九十三年度上國字第七號
　　上　訴　人　甲○○
　　被上訴人　　臺灣臺北地方法院
　　法定代理人　林錦芳
右當事人間請求國家賠償等事件，上訴人對於中華民國九十三年三月九日臺灣臺北地
方法院九十三年度重國字第三號第一審判決提起上訴，本院未經言詞辯論，判決如下
：
    主  文
上訴駁回。
第二審訴訟費用由上訴人負擔。
    事實及理由
一、依上訴人即原告在第一審所訴之事實，並依其在第二審所主張之事實，在法律上
    顯無理由者，第二審法院依民事訴訟法第四百六十三條準用同法第二百四十九條
    第二項之規定，得不經言詞辯論逕以判決駁回上訴（司法院院解字第三二六四號
    解釋、最高法院四十二年度台上字第五二六號判例意旨參照）。
二、本件上訴人主張原法院九十年度執字第二○三一○號拍賣抵押物強制執行事件之
    標的物即坐落台北市中山區○○○路○段八二號十五樓建物（下稱系爭不動產）
    ，係上訴人依信託協議所共有，其自民國七十八年起即與訴外人即李憲章居住於
    該址，係屬有權占有。依強制執行法第九十九條第二項之規定，執行法院不得命
    點交，詎被上訴人所屬執行書記官未善盡調查職責，於查封時，故意隱瞞上訴人
    於查封前共同占有之事實，嗣於拍定後，上訴人對於該點交之命令聲明異議，被
    上訴人所屬之承辦法官竟亦故意不查明事實，即以程序為手段迫害上訴人，違背
    強制執行法第九十九條第二項之規定，而為不當之強制點交，將上訴人所有財物
    交由買受人保管，嚴重侵害上訴人之居住自由及名譽權，為此依國家賠償法第二
    條及民法第一百八十六條之規定，請求被上訴人回復上訴人居住之原狀，並給付
    上訴人新台幣（以下同）五百萬元損害賠償金額之判決。原審對於上訴人之請求
    ，不經言詞辯論判決駁回上訴人之訴，上訴人全部聲明不服，聲明：（一）原判
    決廢棄；（二）廢棄部分，被上訴人應回復上訴人居住之原狀，並給付上訴人五
    百萬元。而被上訴人部分，因本件未經言詞辯論，故無被上訴人之聲明及陳述。
三、按「公務員因故意違背對於第三人應執行之職務，致第三人受損害者，負賠償責
    任。其因過失者，以被害人不能依他項方法受賠償時為限，負其責任。」民法第
    一百八十六條第一項定有明文。可知，本條係就公務員個人侵權行為責任所為之
    規定，其所規範之主體係以故意違背對於第三人應執行職務之公務員「個人」，
    而非該公務員所屬之機關。又「依國家賠償法請求損害賠償時，應先以書面向賠
    償義務機關請求之」、「公務員於執行職務行使公權力時，因故意或過失不法侵
    害人民自由或權利者，國家應負損害賠償責任。公務員怠於執行職務，致人民自
    由或權利遭受損害者亦同。」國家賠償法第十條第一項、第二條第二項亦有明文
    。次按「依國家賠償法請求國家機關為損害賠償時，應先以書面向賠償義務機關
    請求之，必賠償義務機關拒絕賠償，或自提出請求之日起逾三十日不開始協議，
    或自開始協議之日起逾六十日協議不成立時，請求權人始得提起損害賠償之訴。
    」（最高法院八十五年度台上字第一五五六號判決要旨參照）。再「依國家賠償
    法請求損害賠償時，應先以書面向義務機關請求，並於起訴時提出該機關逾期不
    協議、協議不成立或拒絕賠償之證明文件，此為訴權存在必備之要件（國家賠償
    法施行細則第三十七條），屬法院應依職權調查之事項。」（最高法院八十五年
    度台上字第二五五二號判決要旨參照）。
四、本件上訴人主張之前揭事實及其已依國家賠償法第十條之程序以書面請求被上訴
    人賠償遭被上訴人拒絕等情，雖提出協議書、建物登記謄本、本院九十年度上易
    字第七五號判決、原法院九十年度執字第二○三一○號裁定、本院九十二年度抗
    字第二八四○號裁定、原法院九十二年度國賠字第十號拒絕賠償書（見原審卷第
    一八至五六頁）等件為證。惟：
（一）如上所述，民法第一百八十六條第一項係就公務員個人侵權行為責任所為之規
      定，其所規範之主體，係以故意違背對於第三人應執行職務之公務員「個人」
      ，而非該公務員所屬之機關。本件上訴人依本條之規定以原法院（機關）為被
      告，向原法院請求損害賠償，核與本條規範之主體相違，顯非有據。
（二）查系爭不動產於九十二年三月十日經原法院拍定後，拍定人於同年五月二日聲
      請點交，上訴人曾於九十二年六月二日以其於查封前即占有系爭不動產且係有
      權占有為由向原法院聲明異議，經被上訴人承辦該案之法官於同年月二十六日
      裁定駁回，上訴人不服提起抗告，嗣經本院於九十二年八月十一日以九十二年
      度抗字第二八四○號裁定認上訴人雖於查封前占有系爭不動產，惟既經訴外人
      即執行債務人杜玉桂，以上訴人係無權占有為由，訴請其遷讓房屋，案經原法
      院八十九年度訴字第四二一○號及本院九十年度上易字第七五號判決命上訴人
      自系爭不動產遷出，將之交還全體共有人確定，則上訴人之無權占有已經判決
      確定，依強制執行法第九十九條之規定，於拍定後自應予以解除占有並點交予
      買受人，而駁回其抗告確定（見本院九十二年度抗字第二八四○號卷第三○至
      三一頁）後，承辦法官始定期於九十二年十月三日點交系爭不動產。於執行點
      交前、執行人員已踐行通知程序，而點交當日上訴人亦均在場，因拒依執行命
      令搬遷，被上訴人所屬執行人員，始依法解除上訴人之占有，並依強制執行法
      第一百條之規定由上訴人及訴外人即共同占有人李憲章當場取走屋內重要物品
      ，所餘渠等不願搬遷者，即列冊暫交拍定人保管，並諭知上訴人得於十日內至
      保管地點領回其物等情，有本院九十年度上易字第七五號判決、原法院九十年
      度執字第二○三一○號裁定、本院九十二年度抗字第二八四○號裁定及前揭執
      行案卷九十二年十月三日執行筆錄及保管物品清冊在卷可憑，並經本院依職權
      調閱前揭案卷，查核屬實，是上開強制執行程序均屬合法，被上訴人所屬之承
      辦人員於執行本件強制點交之職務顯無上訴人主張之故意隱暪事實，及違背法
      令之不法情事。故依上訴人之主張，亦顯與國家賠償法第二條第二項之規定相
      違。
五、從而，上訴人基於民法第一百八十六條及國家賠償法第二條之規定，請求被上訴
    人回復上訴人居住之原狀，並給付上訴人五百萬元，顯無理由，不應准許。原審
    不經言詞辯論為上訴人敗訴之判決，並無不合。上訴意旨指摘原判決不當，求予
    廢棄改判，顯無理由，爰依首揭規定，不經言詞辯論，逕予判決駁回上訴人之上
    訴。
六、據上論結，本件上訴為顯無理由，依民事訴訟法第四百四十九條第一項、第四百
    六十三條、第二百四十九條第二項、第七十八條，判決如主文。
中　　　華　　　民　　　國　　九十三　　年　　　六　　　月　　 十六 　　日
                              民事第十六庭
                                  審判長法  官  許  正  順
                                        法  官  翁  昭  蓉
                                        法  官  陳  邦  豪
正本係照原本作成。
如不服本判決，應於收受送達後二十日內向本院提出上訴書狀，其未表明上訴理由者
，應於提出上訴後二十日內向本院補提理由書狀（均須按他造當事人之人數附繕本）
上訴時應提出委任律師或具有律師資格之人之委任狀；委任有律師資格者，另應附具
律師資格證書及釋明委任人與受任人有民事訴訟法第四百六十六條之一第一項但書或
第二項（詳附註）所定關係之釋明文書影本。
中　　　華　　　民　　　國　　九十三　　年　　　六　　　月　　 十六 　　日
　　　　　　　　　　　　　　　　　　　　書記官  張  淑  芬
附註：
民事訴訟法第四百六十六條之一（第一項、第二項）：
對於第二審判決上訴，上訴人應委任律師為訴訟代理人。但上訴人或其他法定代理人
具有律師資格者，不在此限。
上訴人之配偶、三親等內之血親、二親等內之姻親，或上訴人為法人、中央或地方機
關時，其所屬專任人員具有律師資格並經法院認為適當者，亦得為第三審訴訟代理人
。
